臺灣高等法院民事判決
108年度上更一字第111號
上  訴  人  戴月琴(兼戴李和妹之承受訴訟人)
            戴宏炎(兼戴李和妹之承受訴訟人)
共      同
訴訟代理人  羅廷祥律師
視同上訴人  范戴月英(兼戴李和妹之承受訴訟人)
            彭戴月娥(兼戴李和妹之承受訴訟人)

            戴宏金(兼戴李和妹之承受訴訟人)
            戴宏昌(兼戴李和妹之承受訴訟人)
被  上訴人  林昌信  
            林昌義  
共      同
訴訟代理人  盛枝芬律師
上列當事人間請求土地所有權移轉登記事件，上訴人對於中華民
國105年1月29日臺灣新竹地方法院103年度訴字第362號第一審判
決提起上訴，並減縮起訴聲明，經最高法院第一次發回更審，本
院於109年10月7日言詞辯論終結，判決如下：
    主      文
上訴駁回。
第二審及發回前第三審訴訟費用由上訴人負擔。
    事實及理由
壹、程序方面：
一、按訴訟標的對於共同訴訟之各人必須合一確定者，共同訴訟
    人中一人之行為有利益於共同訴訟人者，其效力及於全體；
    不利益者，對於全體不生效力，民事訴訟法第56條第1項第1
    款定有明文。查上訴人主張戴振榮先後於民國68年8月27日
    、85年1月21日與訴外人即被上訴人林昌信、林昌義（下稱
    林昌信、林昌義）之父林福統簽訂不動產預約買賣契約書（
    下稱系爭買賣契約）、協議書（下稱系爭協議書），戴振榮
    於100年8月5日死亡後，由全體繼承人即戴月琴、戴宏炎、
    范戴月英、彭戴月娥、戴宏金、戴宏昌（下稱戴月琴等6人
    ）及其等之母即原審原告戴李和妹繼承戴振榮就系爭買賣契
    約、系爭協議書之權利，嗣戴李和妹於105年10月間死亡，
    由戴月琴等6人繼承戴李和妹之遺產，故本於因繼承而取得
    遺產所生之債權，依系爭協議書及繼承之法律關係，請求被
    上訴人為給付，核屬公同共有權利之行使，其訴訟標的對於
    戴振榮之全體繼承人即戴月琴等6人必須合一確定，故原審
    判決後，雖僅戴月琴、戴宏炎2人提起上訴，惟此上訴行為
    係有利於同造之全體共同訴訟人，依上開規定，效力應及於
    同造之全體共同訴訟人，是范戴月英、彭戴月娥、戴宏金、
    戴宏昌4人（下稱范戴月英等4人）雖未據上訴，仍應視為上
    訴，爰併列其等為視同上訴人。
二、按在第二審為訴之變更或追加，非經他造同意，不得為之，
    但請求之基礎事實同一者、減縮應受判決事項之聲明者，不
    在此限，民事訴訟法第446條第1項但書、第255條第1項第2
    款、第3款分別定有明文。查上訴人在原審主張依系爭買賣
    契約、系爭協議書及繼承之法律關係，請求林昌信、林昌義
    將坐落新竹縣○○鎮○○段000地號土地（重測前為新竹縣○○鎮○
    ○○段000地號土地，下稱系爭土地）各移轉應有部分17274/2
    22900予上訴人公同共有。上訴後，上訴人僅依系爭協議書
    請求林昌信、林昌義各移轉系爭土地應有部分15000/222900
    。核上訴人上開變更請求之應有部分，係減縮應受判決事項
    之聲明，尚屬無礙，應予准許。
三、視同上訴人范戴月英等4人經合法通知均未於言詞辯論期日
    到場，核無民事訴訟法第386條所列各款情形，爰依上訴人
    之聲請，由其一造辯論而為判決。
貳、實體方面：
一、上訴人主張：伊等之被繼承人戴振榮與被上訴人之被繼承人
    林福統前於85年1月21日簽訂系爭協議書，林福統依約應將
    其所有系爭土地應有部分100/743(下稱系爭應有部分)移轉
    登記予戴振榮，而被上訴人為林福統之繼承人，爰依系爭協
    議書及繼承之法律關係，求為林昌信、林昌義將系爭土地各
    移轉應有部分15000/222900（即50/743）予伊之判決。原審
    為上訴人敗訴之判決，上訴人提起上訴，聲明：㈠原判決關
    於駁回後開第二項之訴部分廢棄。㈡上開廢棄部分，林昌信
    、林昌義應將系爭土地各移轉應有部分15000/222900予上訴
    人公同共有。（至原審駁回上訴人對林昌信、林昌義請求移
    轉應有部分逾15000/222900部分，未據上訴人聲明不服，非
    本院審理範圍）
二、被上訴人則以：系爭協議書之應有部分移轉請求權於85年1
    月21日訂約時即得行使，惟上訴人竟於103年3月26日始提起
    本件訴訟，依民法第125條第1項規定，其請求權已罹於15年
    時效而消滅。訴外人郭月英另案訴請原法院裁判分割共有物
    即原新竹縣○○鎮○○○段000地號土地（下稱原610地號土地）
    ，原法院於62年9月25日以62年度訴字第1649號民事確定判
    決（下稱系爭判決）將原610地號土地以原物分配予訴外人
    即被上訴人之祖父林金祿、戴振榮、訴外人郭月英、陳淋、
    彭佳梅、郭阿良、鄒金祥、廖來貴等8人（下稱林金祿等8人
    ），嗣僅郭月英、陳淋2人以判決共有物分割為原因，分別
    登記取得610-3、610-4地號土地，原610地號土地另分割出
    之610地號（即系爭土地）、610-5地號(下稱系爭610-5地號
    土地)則未按系爭判決辦理分割，而係登記為戴振榮、林福
    統、彭佳梅、郭阿良、鄒金祥、廖來貴等6人（下稱戴振榮
    等6人）共有。惟系爭判決乃形成判決，林金祿等8人於系爭
    判決後，已就判決分配部分各自取得所有權，依民法第759
    條規定，戴振榮等6人於分割登記前，不得就系爭土地、系
    爭610-5地號土地另為共有登記，且無證據足以證明戴振榮
    等6人有另行協議就上二土地維持共有，況其等如有上開協
    議，亦違反62年9月3日制定之農業發展條例（下稱農發條例
    ）第22條規定而無效，故上訴人依系爭協議書之約定，請求
    伊移轉上開應有部分，為無理由等語，資為抗辯。並答辯聲
    明：上訴駁回。
三、兩造不爭執事項（見本院卷第39頁，並由本院依相關卷證為
    部分文字修正）：
  ㈠訴外人即原地主彭澄聲所有原610地號土地（面積5,276平方
    公尺），原係由被上訴人之祖父林金祿以佃農身分承租使用
    。彭澄聲於41年5月30日出售原610地號土地，由廖來貴、林
    金祿、戴振榮3人（下稱廖來貴等3人）取得應有部分各1/3
    所有權。廖來貴等3人為原610地號土地與坐落○○鎮○○○段609
    地號（新地號為○○鎮○○段549地號，下稱系爭609地號土地）
    之所有權與耕作權問題，有如下之約定：
  ⒈41年5月24日契約字：「七分四厘二毛各占得權三分之一現大
    路上面一部分並大路下面水汴頭連二畝為界現指定林金祿耕
    作本日三面議定上記田分林金祿所得權三分之一後日測量完
    後各人占得過多田分即各愿割還…。」（意指廖來貴等3人之
    所有權、耕作權各1/3，若日後丈量發現占有範圍超過時，
    應予歸還）
  ⒉41年6月13日契約字第3條：「該土地照持分參分之壹乙方(指
    林金祿)應得之額大路上面全部並路下暗渠頭連貳丘田為界
    現下指定與乙方耕作日后測量加減如照參分之壹分割好勢耕
    作其他參分之貳全部歸與甲方(指廖來貴、戴振榮)應得耕作
    之事」（意指如原審卷第212頁示意圖之藍色部分歸林金祿
    ，白色部分歸廖來貴、戴振榮耕作）。
  ㈡原610地號土地所有權更動如下：
    ⒈廖來貴應有部分260/780。
    ⒉林金祿應有部分260/780。
　　⒊戴振榮於60年3月9日依序出售其應有部分17/780予陳淋、2
      0/780予訴外人戴興雲，戴振榮餘剩應有部分223/780。戴
      興雲於60年8月18日出售其應有部分20/780予郭月英。
    ⒋戴振榮於60年4月9日依序出售其應有部分12/780予郭阿良
      、15/780予彭佳梅、12/780予鄒金祥，戴振榮餘剩應有部
      分184/780。
    ⒌據上，原610地號土地於60年8月18日時之所有權人為：
      ⑴廖來貴應有部分260/780。
      ⑵林金祿應有部分260/780。
      ⑶戴振榮應有部分184/780。
      ⑷郭阿良應有部分12/780 。
      ⑸彭佳梅應有部分15/780。
      ⑹鄒金祥應有部分12/780。
      ⑺陳淋應有部分17/780。
      ⑻郭月英應有部分20/780。
  ㈢郭月英另案訴請原法院裁判分割原610地號土地，原法院於62
    年9月25日以系爭判決認定：
　　⒈系爭判決附圖紅色部分面積0.0135公頃（即135平方公尺
　　　）分歸郭月英所有。
    ⒉系爭判決附圖黃色部分面積0.0095公頃（即95平方公尺）
      分歸彭佳梅所有。
    ⒊系爭判決附圖藍色部分面積0.0081公頃（即81平方公尺）
      分歸郭阿良所有。
    ⒋系爭判決附圖綠色部分面積0.0081公頃（即81平方公尺）
      分歸鄒金祥所有。
　　⒌系爭判決附圖紫色部分面積0.0115公頃（即115平方公尺
　　　）分歸陳淋所有。
    ⒍系爭判決附圖茶色部分面積0.1759公頃（即1,759平方公尺
      ）分歸林金祿所有。
    ⒎系爭判決附圖黃綠色部分面積0.1251公頃（即1,251平方公
      尺）分歸戴振榮取得。
    ⒏系爭判決附圖深棕色部分面積0.1759公頃（即1,759平方公
      尺）分歸廖來貴取得。
  ㈣原610地號土地嗣分割為610、610-3、610-4、610-5地號土地
    ：
    ⒈系爭判決附圖紅色135平方公尺分歸郭月英所有部分：原61
      0地號土地分割增加610-3地號土地，並登記為郭月英所有
      。
    ⒉系爭判決附圖黃色115平方公尺分歸陳淋所有部分：原610
      地號土地分割增加610-4地號土地，並登記為陳淋所有。 
      嗣因徵收道路用地逕分割增加610-11地號，610-4地號土
      地面積更正為108平方公尺。
    ⒊原610地號土地未依系爭判決辦理分割登記部分：
      ⑴610地號土地面積4,791平方公尺，登記之所有人如下：
        ①廖來貴應有部分260/780。
        ②林金祿應有部分260/743。
        ③戴振榮應有部分184/743。
        ④郭阿良應有部分12/743。
        ⑤彭佳梅應有部分15/743。
        ⑥鄒金祥應有部分12/743。
       嗣因徵收道路用地逕分割增加610-10地號（9平方公尺）
        、610-12地號（35平方公尺），610地號土地面積更正
        為4,747平方公尺（計算式：0000-0-00=4747，重測後
        為○○鎮○○段675地號土地，即系爭土地）。
      ⑵610-5地號土地面積235平方公尺，登記之所有人如下：
        ①廖來貴應有部分260/780。
        ②林金祿應有部分260/743。
        ③戴振榮應有部分184/743。
        ④郭阿良應有部分12/743。
        ⑤彭佳梅應有部分15/743。
        ⑥鄒金祥應有部分12/743。
        嗣因徵收道路用地逕分割增加610-8、610-9地號，610-
        5號土地面積更正為183平方公尺（即系爭610-5地號土
        地）。
  ㈤被上訴人之父林福統於65年12月5日繼承被上訴人之祖父林金
    祿所有之系爭土地、系爭610-5地號土地應有部分各260/743
    。
  ㈥戴振榮（甲方即買方）與林福統（乙方即賣方）於68年8月27
    日簽訂系爭買賣契約，約定：第1條（標的物之標示）：土
    地標示○○鎮○○○段第610地號田地內乙方依據62年9月25日系
    爭判決取得（鑑定圖茶色所示部分）之土地內面積約8.50坪
    之土地（略圖所示範圍內全部）。第2條（買賣價款）：以
    每坪新臺幣（下同）2,500元依照雙方面踏面積約8坪50計算
    總價款2萬1,250元正售價杜賣等語。
  ㈦戴振榮與林福統於85年1月21日簽訂系爭協議書，林昌信、林
    昌義為同立協議書人，雙方約定：⒈乙方(指林福統)所有坐
    落系爭土地移轉100/743予甲方（指戴振榮）（移轉面積193
    .26坪）。⒉所有權移轉所發生之代書費、登記費由甲方負擔
    ，增值稅以農發條例辦理農地繼續耕作農業用地免徵（增）
    值稅，如因地上建物原因產生之增值稅，雙方再另行協議。
    ⒊甲、乙雙方協議移轉土地係根據67年10月3日簽訂之切結書
    辦理，並無任何費用發生，乙方無條件提供所有權移轉所需
    證件辦理土地移轉手續。※如法令許可農地可變更地目，上
    述土地能分割時，乙方無條件移轉予甲方，本協議書永久有
    效等語。
  ㈧系爭土地（重測後為○○鎮○○段675地號土地），其所有權變化
    如下：
    ⒈原廖來貴應有部分260/780：由訴外人廖德勝繼承後，於76
      年7月29日以買賣為原因，移轉系爭土地、系爭610-5地號
      土地應有部分予訴外人巫江銘，廖德勝剩餘應有部分104/
      2229。
    ⒉原林金祿應有部分260/743：
      ⑴林金祿於65年12月5日死亡後，由其子林福統繼承應有部
        分260/743。
      ⑵林福統於88年3月28日死亡後，其上開應有部分由其子林
        昌信、林昌義繼承，應有部分各130/743：
        ①102年5月15日以買賣為原因，移轉應有部分3080/2229
          00予訴外人陳鍾鴻。
        ②102年9月9日分別以贈與、買賣為原因，依序移轉應有
          部分5440/222900予訴外人劉捷正、2516/222900予訴
          外人彭書龍。
      ⑶據上，原林金祿應有部分260/743，目前所有權人登記如
        下：
        ①林昌信應有部分33482/222900。
        ②林昌義應有部分33482/222900。
        ③陳鍾鴻應有部分3080/222900。
        ④劉捷正應有部分5440/222900。
        ⑤彭書龍應有部分2516/222900。
    ⒊原戴振榮應有部分184/743：目前登記為戴李和妹所有，應
      有部分657/2229。
    ⒋原郭阿良應有部分12/743：目前登記為戴宏炎所有，應有
      部分657/2229。
    ⒌原彭佳梅應有部分15/743、鄒金祥應有部分12/743：目前
      登記為鍾能彰所有，應有部分31/2229。
  ㈨系爭610-5地號土地（重測後為○○鎮○○○段664地號土地），其
    所有權變化如下：
    ⒈原廖來貴應有部分260/780：由廖德勝繼承後，於76年7月2
      9日以買賣為原因，移轉登記部分應有部分予巫江銘，廖
      德勝剩餘應有部分104/2229。
    ⒉原林金祿應有部分260/743：
      ⑴林金祿於65年12月5日死亡後，由其子林福統繼承應有部
        分260/743。
      ⑵林福統於88年3月28日死亡後，其上開應有部分由其子林
        昌信、林昌義繼承，應有部分各130/743。
      ⑶嗣均出售予鍾能彰，鍾能彰之應有部分為260/743。
    ⒊原戴振榮應有部分184/743、 郭阿良應有部分12/743（合
      計196/743）：目前登記為鍾能彰所有，應有部分1264/22
      29。
    ⒋原彭佳梅應有部分15/743、鄒金祥應有部分12/743（合計2
      7/743）：目前登記為鍾能彰所有，應有部分27/743。
  上開事實為兩造所不爭（見本院卷第39頁），並有41年5月24
  日契約字、41年6月13日契約字、土地人工登記簿謄本、土地
  登記謄本、地籍圖騰本、地籍異動索引、系爭判決書、戶籍謄
  本、系爭買賣契約、系爭協議書等在卷可稽（見原審卷一第5
  至9、34至38、67至73、75、91至96、136、137、139、140、1
  84至190、206至212、214至219頁；本院卷第297至379頁）等
  在卷可稽，應堪信為真。
四、本院判斷：
　㈠系爭協議書之請求權已罹於時效：
　⒈按請求權，因15年間不行使而消滅。消滅時效，自請求權可
    行使時起算。時效完成後，債務人得拒絕給付，民法第125
    條、第128條、第144條第1項分別定有明文。而所謂請求權
    可行使時，乃指權利人得行使請求權之狀態而言（最高法院
    63年度台上字第1885號判決要旨參照）。又於時效開始進行
    後，我國民法並無可停止時效進行之相關規定，而民法第12
    9條規定所列舉之消滅時效中斷事由，僅有請求、承認、起
    訴及與起訴有同一效力之依督促程序聲請發支付命令、聲請
    調解或提付仲裁、申報和解債權或破產債權、告知訴訟、開
    始執行行為或聲請強制執行等事項。
　⒉按「每宗耕地不得分割及移轉為共有。但因出售與毗鄰耕地
    自耕地自耕農而與其耕地合併者，得為分割；因繼承而移轉
    者，得為共有；共有耕地每人持達5公頃以上且有分割之必
    要者，得報經該省（市）主管機關核准分割為單獨所有；部
    分依法變更為非耕地使用者，其依法變更部分得為分割」、
    「耕地：指農業用地中依區域計畫法編定之農牧用地，或依
    都市計畫法編為農業區、保護區之田、旱地目土地，或依土
    地法編定之農業用地，或未依法編定而土地登記簿所記載田
    、旱地目之土地」；「私有農地所有權之移轉，其承受人以
    能自耕者為限，並不得移轉為共有。但因繼承而移轉者，得
    為共有。違反前項規定者，其所有權之移轉無效。」，72年
    8月1日公布之農發條例第30條、第3條第11款及土地法第30
    條分別定有明文。查系爭土地之使用分區為「山坡地保育區
    」，使用地類別為「農牧用地」乙節，有土地登記第一類謄
    本存卷可查，系爭土地自屬修正前農發條例第3條第11款定
    義之「耕地」，此為兩造所不爭，本件戴振榮及林福統係於
    85年1月21日簽訂系爭協議書，應有上開規定之適用，即限
    於⑴因出售與毗鄰耕地自耕地自耕農而與其耕地合併者、⑵共
    有耕地每人持有面積達5公頃（即50,000平方公尺）以上，
    有分割之必要，並報經主管機關核准者、㈢依法變更為非耕
    地使用部分者，始得分割耕地；且限於因繼承而移轉者，才
    能成立耕地共有關係。嗣89年1月26日修訂農發條例第3條第
    11款、第16條（原第30條移列）及刪除土地法第30條規定後
    ，耕地之限制分割，已從50,000平方公尺廣大面積範圍之農
    地，限縮至2,500平方公尺小範圍之農地，且併設相當多之
    准許分割之例外規定，而耕地限制分割移轉為共有之規定，
    亦於同日刪除。
　⒊本件上訴人依系爭協議書第1條及繼承之法律關係，請求被上
    訴人移轉系爭應有部分，而被上訴人對於系爭協議書之形式
    上真正不爭執（見本院卷第648頁）。依系爭協議書第1條約
    定：乙方(指林福統)所有坐落系爭土地移轉100/743予甲方
    （指戴振榮）（移轉面積193.26坪）等語（見原審卷一第5
    頁），可知雙方約定移轉系爭土地之面積約為639平方公尺
    （計算式：系爭土地總面積4,747平方公尺×100/743），顯
    然小於72年8月1日農發條例第30條所規定50,000平方公尺之
    耕地分割面積限制，準此，系爭土地於系爭協議書簽訂時，
    應屬法令限制不得分割之耕地之事實，可以確定。惟按「農
    業發展條例第22條上段（即72年8月1日公布之同條例第30條
    ）雖規定現有每宗耕地不得分割及移轉為共有，但如該耕地
    原屬共有土地，共有人僅出售其應有部分，將其應有部分移
    轉為買受人所有，仍保持與他共有人之共有關係，應不在上
    開法條禁止之列，亦不發生給付不能之問題。」、「修正土
    地法第30條第1項規定私有農地不得移轉為共有之立法目的
    ，在禁止農地成立新共有關係，或由原少數人共有變更為多
    數人共有，以妨害土地之利用」，最高法院65年台上字第68
    6號、67年台上字第3581號判決意旨參照。查林福統之父林
    金祿及戴振榮均早於41年間，即取得系爭土地之所有權及耕
    作權（即不爭執事項㈠），且林金祿於65年12月5日死亡後，
    林福統已完成繼承登記取得林金祿就系爭土地之應有部分，
    參酌64年7月24日土地法第30條之1「農地繼承人部分不能自
    耕者，於遺產分割時，應將農地分歸能自耕者繼承之」之規
    定，堪認戴振榮及林福統均具有自耕農身分無訛。又細繹系
    爭協議書第1條約定，系爭土地共有人林福統係承諾將系爭
    應有部分移轉登記予共有人戴振榮，而此約定並未增加系爭
    土地之共有人人數，亦未創設新共有關係，揆諸前開判決意
    旨，此約定內容應非農發條例第30條及土地法第30條第1項
    規定禁止之列。況查，系爭土地及系爭610-5地號土地之共
    有人郭阿良曾於80年2月26日，以買賣為原因，各移轉登記
    上二土地之應有部分12/743予戴振榮，林福統亦於84年2月1
    6日，以買賣為原因，自訴外人朱乾河移轉登記取得系爭609
    地號耕地應有部分1/3等情，有上三土地臺灣省新竹縣土地
    登記簿存卷可考（見原審卷一第218頁；本院卷第307、327
    頁），顯見戴振榮及林福統於農發條例89年1月26日修法前
    ，均有自他人受讓取得耕地應有部分，並完成移轉登記之行
    為，益徵於89年1月26日農發條例及土地法上開規定修正前
    ，法令並未限制共有人將耕地之應有部分移轉予其他共有人
    ，甚為灼然。據此，足證戴振榮與林福統於85年1月21日簽
    訂系爭協議書時，雙方應可履行第1條移轉系爭應有部分之
    約定，尚無不能履行之法律上障礙。上訴人於原審主張：戴
    振榮與林福統簽訂系爭協議書時，因系爭土地依法不能辦理
    分割登記，故不能移轉系爭應有部分，迄於89年1月26日修
    正農發條例第16條但書第4款規定後，才能履行系爭協議書
    第1條之約定云云，即屬無據。
　⒋上訴人雖主張：依系爭協議書之附註條款「※如法令許可農
    地可變更地目，上述土地能分割時，乙方無條件移轉予甲方
    ，本協議書永久有效」（下稱系爭附註條款），雙方約定於
    系爭土地得辦理分割時，林福統始需辦理移轉系爭應有部分
    云云。有關系爭附註條款之解釋，上訴人主張：此條款係雙
    方約定移轉系爭應有部分之時期，乃系爭協議書之停止條件
    等語；被上訴人則抗辯：因系爭土地受89年1月26日修正前
    農發條例規定耕地不得分割之限制，雙方約定若將來系爭土
    地之地目變更為非耕地時，應辦理系爭土地之分割，而與第
    1條移轉系爭應有部分之約定無關等語。按解釋意思表示，
    應探求當事人之真意，不得拘泥於所用之辭句，民法第98條
    定有明文。查戴振榮、林金祿及廖來貴3人就原610地號、系
    爭609地號土地，曾於41年間成立分管契約，約定如原審卷
    一第212頁示意圖之藍色部分歸林金祿使用，白色部分則歸
    廖來貴、戴振榮使用，已如前述（即兩造不爭執事項㈠⒉），
    且被上訴人自承有在原610地號土地之約定分管部分，興建
    建築物供己使用或出售、贈與他人（見原審卷一第81、87、
    268頁），並有被上訴人提出之675地號實測圖、Google地圖
    現場照片附卷可佐（見原審卷一第86、87頁）。觀諸上開分
    管契約所分配由林金祿使用之範圍（見原審卷一第212頁）
    與系爭判決認定分割予林金祿之附圖茶色部分(面積1,759平
    方公尺)（見原審卷一第187至190頁），兩者之面積、範圍
    顯有重大不同；且林福統曾於67年10月3日書立切結書（下
    稱系爭切結書）載明：有關其就系爭土地及系爭610-5地號
    土地之應有部分260/743，除由其興建房屋9棟之基地外，其
    餘部分願無償、無條件移轉共有權予戴振榮2人（指戴振榮
    及廖來貴）等語（見原審卷一第6、39頁），核與上訴人於
    原審稱：系爭判決後，廖來貴等3人均未依系爭判決辦理共
    有物分割登記，其等另行成立協議維持共有，因系爭判決影
    響廖來貴等3人之分管協議，林福統才會寫系爭切結書，且
    林福統未將依分管協議應移轉之土地持分過戶給戴振榮，林
    福統才會寫系爭協議書等語（見原審卷一第201頁背面、202
    頁）大致相符；又系爭協議書第3條載明：雙方協議移轉土
    地依系爭切結書辦理等語（見原審卷一第5頁），參互以觀
    ，可知林福統書立系爭切結書及系爭協議書之目的，係因廖
    來貴等3人雖於41年間就系爭土地及系爭609地號成立分管契
    約，約定3人各自使用分管部分，但於89年1月26日農發條例
    第16條修正前，因法令限制無法辦理耕地分割，3人無法就
    各自使用部分單獨登記取得所有權，故林福統與戴振榮約定
    待將來系爭土地得辦理分割時，使林福統家族分配取得系爭
    土地上由其家族興建建物之基地部分所有權，系爭土地其餘
    部分則分配歸戴振榮、廖來貴所有，以達土地使用權與所有
    權合一之目的。參酌上述系爭協議書之簽訂緣由，且系爭附
    註條款載明適用時機為法令許可農地變更地目，系爭土地能
    「分割」時等語，是探究書立系爭協議書之系爭附註條款當
    時，戴振榮與林福統之真意，應係於系爭土地依法得辦理分
    割時，林福統負有使戴振榮、廖來貴家族取得按原分管協議
    約定戴振榮得使用範圍之土地所有權。被上訴人抗辯系爭附
    註條款乃土地分割之約定，與第1條系爭應有部分之移轉約
    定無關，應屬可採。上訴人徒以系爭附註條款之文義，主張
    戴振榮於89年1月26日農發條例第16條但書第4款規定修訂後
    ，始得請求林福統移轉系爭應有部分，洵不足取。
　⒌據上說明，戴振榮於85年1月21日系爭協議書簽訂後，即得行
    使該協議書第1條所約定之系爭應有部分移轉請求權，從而
    ，上訴人依繼承關係，遲至103年3月26日始依系爭協議書向
    原法院請求被上訴人移轉系爭應有部分（見原審卷一第1頁
    ），此移轉請求權已因15年間不行使而消滅。上訴人雖主張
    ：系爭協議書之系爭附註條款約定「本協議書永久有效」，
    足證林福統已拋棄時效抗辯云云（見本院上字卷第74頁背面
    ）。惟按時效期間，不得以法律行為加長或減短之，並不得
    預先拋棄時效之利益，民法第147條定有明文，故凡以法律
    行為約定，將來時效完成時自願拋棄其因時效完成之利益者
    ，其約定為無效（民法第147條之立法意旨參照）。是縱將
    「本協議書永久有效」之條款解為林福統同意拋棄請求權時
    效抗辯，然此預先拋棄時效利益之約定，仍違反民法第147
    條強制禁止規定，依法即非有效，無從執此阻止被上訴人為
    時效抗辯。從而，被上訴人抗辯本件請求權已罹於時效而拒
    絕給付，當屬有據。
　㈡又上訴人依系爭協議書之請求權既已罹於時效而消滅，其本
    件請求為無理由。則有關系爭判決後，原610地號土地共有
    物分割登記情形與系爭判決之附圖不同，林金祿等8人是否
    就系爭土地及系爭610-5地號土地另行成立共有物分割協議
    ，並依此協議辦理變更登記為戴振榮等6人所有？及如有上
    開協議並辦理登記，是否違反62年9月3日農發條例第22條規
    定而無效等爭點，本院即無審究之必要，併予敘明。　
五、綜上所述，上訴人依系爭協議書及繼承之法律關係，請求林
    昌信、林昌義將系爭土地各移轉應有部分15000/222900，非
    屬正當，不應准許。從而原審為上訴人敗訴之判決，核無不
    合。上訴意旨指摘原判決不當，求予廢棄改判，為無理由，
    應駁回上訴。
六、本件事證已臻明確，兩造其餘之攻擊或防禦方法及所用之證
    據，經本院斟酌後，認為均不足以影響本判決之結果，爰不
    逐一論列，附此敘明。
七、據上論結，本件上訴為無理由，依第463條、第385條第1項
    前段、第449條第1項、第78條，判決如主文。
中　　華　　民　　國　　109 　年　　10　　月　　21　　日
                  民事第十六庭  
                        審判長法  官  朱耀平
                              法  官  呂明坤
                              法  官  羅立德
正本係照原本作成。
如不服本判決，應於收受送達後20日內向本院提出上訴書狀，其
未表明上訴理由者，應於提出上訴後20日內向本院補提理由書狀
（均須按他造當事人之人數附繕本）上訴時應提出委任律師或具
有律師資格之人之委任狀；委任有律師資格者，另應附具律師資
格證書及釋明委任人與受任人有民事訴訟法第466 條之1第1項但
書或第2項（詳附註）所定關係之釋明文書影本。
中　　華　　民　　國　　109 　年　　10　　月　　23　　日
　　　　　　　　    　　　　　書記官  顧哲瑜
附註：
民事訴訟法第466條之1（第1項、第2項）：
對於第二審判決上訴，上訴人應委任律師為訴訟代理人。但上訴
人或其他法定代理人具有律師資格者，不在此限。
上訴人之配偶、三親等內之血親、二親等內之姻親，或上訴人為
法人、中央或地方機關時，其所屬專任人員具有律師資格並經法
院認為適當者，亦得為第三審訴訟代理人。